臺灣高等法院民事判決　　　　　　　　 96年度上國易字第6號
上　訴　人　甲○○
訴訟代理人　鄭志政律師
複　代理人　陳垚祥律師
被上訴人　　台北縣政府警察局
法定代理人　丙○○
訴訟代理人　乙○○
　　　　　　丁○○
　　　　　　林財生律師
上列當事人間請求國家賠償事件，上訴人對於中華民國96年2月9
日臺灣板橋地方法院94年度國字第21號第一審判決提起上訴，本
院於96年11月13日言詞辯論終結，判決如下：
    主  文
原判決除確定部分外，關於駁回上訴人後開第2項之訴部分，及
該部分假執行之聲請，與訴訟費用之裁判均廢棄。
被上訴人應給付上訴人新台幣陸萬柒仟捌佰伍拾壹元，及自民國
94年10月27日起至清償日止，按年息5%計算之利息。
其餘上訴駁回。
第一審（除確定部分外）、及第二審訴訟費用，由被上訴人負擔
1/10，餘由上訴人負擔。
    事實及理由
一、上訴人於民國94年6月10日曾向被上訴人請求國家賠償，經
    被上訴人拒絕乙節，有卷附台北縣警察局94年8月3日北縣警
    法賠字第0940103830號函檢附94年度法賠字第13號拒絕賠償
    理由可憑（見原審卷第22頁至第23頁），故上訴人依國家賠
    償法提起本訴，核與國家賠償法第第10條第1項、第11條第1
    項前段規定相符，合先陳明。
二、本件被上訴人之法定代理人原為「黃茂穗」，嗣於原審審理
    中變更為「丙○○」，並依法向原審聲明承受訴訟（見原審
    卷第182頁、本院卷(二)第12頁之內政部派令），核與民事訴
    訟法第170條、第175條規定相符，次予敘明。
三、上訴人起訴主張：訴外人胡天祥係被上訴人所屬瑞芳分局瑞
    芳派出所警員，於93年6月23日上午7時30分許執行職務，駕
    駛車牌號碼2D-7442號警車（下稱系爭警車）欲前往民宅處
    理自殺案件，沿台北縣瑞芳鎮○○路往明燈路方向行駛，行
    經瑞八路與明燈路路口時，燈號為紅燈，胡天祥突然加速行
    駛，並開了警示燈及警鳴器不到3秒，竟疏未注意車前狀況
    ，以時速超過100公里之速度通過該路口，適伊騎乘車號NQ7
    -381號重型機車（下稱系爭機車）沿瑞八公路由瑞濱往基隆
    方向行駛，行經該路口時，遭胡天祥所駕駛系爭警車撞擊而
    人車倒地，致伊受有右大腿股骨幹骨折、外傷性顱內出血、
    前額撕裂傷、右側肋骨第5、6、7、8根骨折等傷害，伊因而
    受有財產上損害計新台幣（下同）44萬5,059元（費用明細
    詳如附表所示）。又因伊受傷後精神上受有莫大之痛苦，併
    得請求精神慰撫金50萬元。爰依國家賠償法第2條第2項規定
    ，求為命被上訴人賠償伊94萬5059元，及加計自起訴狀繕本
    送達翌日起算法定遲延利息之判決。原審以被上訴人本應賠
    償上訴人67萬2,249元，惟因上訴人與有過失，應負擔過失
    比例55％，予以扣抵後，被上訴人應賠償上訴人30萬2,512
    元，但因上訴人已受領強制汽車責任保險金30萬5,868元，
    應予扣除為由，而為上訴人全部敗訴之判決，上訴人僅就63
    萬9,191元部分（即起訴金額945,059元扣除強制汽車責任保
    險金30萬5,886元）聲明不服（見本院卷(二)第52頁），提起
    上訴。並於本院聲明：(一)原判決廢棄。(二)被上訴人應給付上
    訴人63萬9191元，及加計自起訴狀繕本送達翌日起至清償日
    止，按年息5％計算之利息。
四、被上訴人則以：伊所屬警員胡天祥係為處理自殺事件，因情
    況緊急駕駛警車，並打開警示燈、警鳴器，一路馳往現場，
    系爭車禍肇事主因係上訴人未避讓正在執行職務系爭警車通
    行，胡天祥並無過失；縱胡天祥有過失，但因上訴人上列行
    為係系爭車禍之肇事主因，自應為過失相抵；況上訴人請求
    精神慰撫金亦屬過高等語，資為抗辯。並於本院聲明：駁回
    上訴。
五、查，(一)胡天祥係被上訴人所屬瑞芳分局瑞芳派出所警員，其
    於93年6月23日上午7時30分許，駕駛系爭警車，由台北縣中
    正路往明燈路方向行駛，適行經台北縣瑞八公路、中正路與
    明燈路交岔路口時，與上訴人騎乘系爭機車沿瑞八公路由瑞
    濱往基隆方向行駛發生撞擊，致上訴人受有右大腿股骨幹骨
    折、外傷性顱內出血、前額撕裂傷（16公分）、右側肋骨第
    5.6. 7.8.根骨折等傷害；(二)胡天祥與上訴人因該交通事故
    事件，分經台灣基隆地方法院檢察署（下稱基隆地檢署）檢
    察官聲請簡易處刑，並各經台灣基隆地方法院（下稱基隆地
    院）判處胡天祥有期徒刑3月、上訴人拘役50日，均如易科
    罰金以佰元折算一日；經其等不服，各自提起上訴，經該
    院刑事合議庭將原判決關於胡天祥部分撤銷，改判胡天祥有
    期徒刑2月，如易科罰金以佰元折算一日，並駁回上訴人
    之上訴確定在案等情，有卷附診斷證明書、基隆地檢署檢察
    官94年度偵字第375、376號聲請簡易判決處刑書、基隆地院
    94年度瑞交簡字第19號簡易判決、94年度交簡上字第36 號
    刑事判決可憑（見原審卷第36至37頁、第12至21頁、第85
    至88頁），並為兩造所不爭執（見本院卷(二)第25至26頁），
    堪信為真。
六、本件應審究者為(一)系爭車禍上訴人有無肇事原因？(二)若有，
    其過失比例為何？(三)上訴人請求金額是否有據？
(一)、系爭車禍上訴人有無肇事原因？
  1.查，胡天祥於前列時地駕駛系爭警車，行經該肇事之紅燈號
    誌路口，應注意車前狀況，竟在停止線觀望路口動態後，未
    減速慢行注意其他車輛安全反超速行駛，致撞擊上訴人所騎
    乘之機車，其顯有違反道路交通安全規則第94條第3項規定
    ，自有過失；而上訴人騎乘系爭機車行經該路口，固依號誌
    燈之指示行駛，但聞警備車駛來，應停讓其先行，卻未讓有
    警示燈及警鳴器之系爭警車先行，亦有違反道路交通安全規
    則第101條第6款規定，同為肇事原因等情，有道路交通事故
    現場圖、道路交通事故調查報告表可憑（見本院外放基隆地
    檢署93年度偵字第1011號卷第29至32頁），且該系爭車禍肇
    事原因經送鑑定，台灣省車輛行車事故覆議鑑定委員會亦採
    與本院相同見解，認定胡天祥與上訴人對於系爭交通事故發
    生，同為肇事原因（見原審卷第24至26頁該會94年7月25 日
    府覆議字第0940100424號函檢附之覆議意見書），足證上訴
    人與胡先祥對於系爭車禍之發生，應同為肇事原因至明。是
    被上訴人抗辯：胡天祥系爭車禍並無肇事原因云云，自無足
    取。
  2.上訴人主張：伊無肇事原因，係胡天祥駕駛警車撞伊機車，
    並非伊騎乘機車撞擊系爭警車云云，固據提出照片為證（見
    本院卷(一)第75至78頁、卷(二)第63至65頁）。然查，觀諸該照
    片所示警車左前車門有掉漆之痕跡，且證人（即台灣省台北
    縣區車輛行車事故鑑定委員會鑑定人員）陳幸忠於原審證稱
    ：「（法官問：本件撞擊情形為何？）本件是機車撞警車之
    左前門，如果是警車撞機車，機車會彈開，不會留在原地。
    （原告〈即上訴人〉訴訟代理人：請問證人為何車子玻璃沒
    有破？人沒有過去？）人騎在機車的高度超過汽車車頂，不
    太可能從汽車側面的去玻璃撞進去，機車的把手往後縮，很
    明顯是機車撞警車的現象；（問：為何會轉到對向車道？）
    除非機車的重量比警車還重，否則警車不會旋轉，以及偏離
    原來的方向，警車會跑到對向車道，應該是受到驚嚇」等語
    （見原審卷第207頁），可見系爭車禍實係由上訴人騎乘機
    車撞擊警車左車門所致。是上訴人主張：伊無肇事原因，係
    胡天祥駕駛警車撞伊機車，並非伊騎乘機車撞擊系爭警車云
    云，即無可取。
  3.另上訴人主張：胡天祥當時並非執行緊急任務，不得排除紅
    燈號誌管制行駛，過失情節嚴重云云。惟查，胡天祥既係由
    自殺民宅趕回瑞芳派出所拿取底片，欲返回該民宅照相蒐證
    ，則因自殺之男子之家屬處於亟欲將該男子解下之狀態，胡
    天祥深懼證據滅失乃於路途中鳴警笛、開警示燈，應係屬執
    行緊急任務，而得不受標誌、標線及號誌指示之限制（道路
    交通安全規則第93條第2項參照），且原法院刑事合議庭亦
    採與本院相同見解認定（見原法院94年度交簡上字第36號刑
    事判決理由一之(一)所示，原審卷第86至87頁）。是上訴人主
    張：胡天祥當時並非執行緊急任務，不得排除紅燈號誌管制
    行駛，過失情節嚴重云云，要無可取。
(二)、上訴人之過失比例為何？
    承前所述，上訴人騎乘系爭機車未讓有警示燈及警鳴器之系
    爭警車先行，與胡天祥駕駛系爭警車未減速慢行注意其他車
    輛安全反超速行駛，既同為系爭車禍之肇事原因（見原審卷
    第24至26頁之台灣省車輛行車事故覆議鑑定委員會94年7 月
    25日府覆議字第0940100424號函檢附之覆議意見書），則本
    院認上訴人與胡天祥就系爭車禍應各負擔50％之過失責任為
    當。是被上訴人抗辯：上訴人未讓警車先行，應負擔60％之
    過失責任云云，即無可採。
(三)、上訴人請求金額是否有據？
  1.按公務員於執行職務行使公權力時，因故意或過失不法侵害
    人民自由或權利者，國家應負損害賠償責任，國家賠償法第
    2條第2項前段定有明文。查，胡天祥因執行職務駕駛系爭警
    車，與上訴人騎乘系爭機車發生撞擊，致上訴人倒地受傷，
    足認胡天祥上列過失不法行為與上訴人受傷間，顯具有相當
    因果關係。是上訴人依國家賠償法第2條第2項規定，主張被
    上訴人（即胡天祥所屬機關）應賠償其財產上及非財產上之
    損害，於法有據。
  2.茲就上訴人請求如附表所示各項金額准、駁如下：
    (1)、財產上損害部分：
        醫藥費用：
          上訴人主張其因系爭車禍受傷而支出醫療費用計32,9
          78元乙節，業據提出醫療費用收據為證（見原審卷第
          27 至33頁），並為被上訴人所不爭執（見原審卷第
          74頁），核屬因醫療所支出之必要費用，應予准許。
        中藥費用：
          上訴人主張其因醫療而購買中藥支出7,000元乙節，
          固據提出蓋有中藥行印文之便條紙為證（見原審卷第
          34至35頁）。然查，觀諸該便條紙記載購買時間各為
          93年9月20日、10月22日、及11月3日，惟上訴人於該
          期間內亦同時接受西醫治療（見原審卷第27至33頁之
          收據），則其傷勢治療是否有同時服用中藥之必要，
          並未舉證以實其說，故本院認該中藥費用並非屬醫療
          之必要支出，不應准許。
        拆除鋼釘費用：
          上訴人主張其因拆除手術鋼釘費用計3,184元乙節，
          業據提出醫療費用收據為證（見原審卷第38至41頁）
          ，亦為被上訴人所不爭執（見原審卷第74頁），核屬
          醫療之必要支出費用，應予准許。
        受傷期間無法工作之薪資損失：
          上訴人主張其因系爭車禍受傷而無法工作100日，致
          受有薪資損失計12萬4,410元乙情，業據提出中興保
          全股份有限公司書函、各類所得扣繳暨免扣繳憑單、
          薪資明細表為證（見原審卷第42頁、第43頁、第135
          頁）。查，上訴人因系爭車禍受傷於93年6月23日住
          院治療至同年7月6日出院，出院後因病情需要，須休
          養3個月（見原審卷第36頁之診斷證明書），並為被
          上訴人所不爭執（見本院卷(一)第88頁反面），故依上
          訴人傷勢以觀，自車禍日起計已達100日以上無法工
          作在家休養，致受有100日之薪資損失計124,410元（
          此部分被上訴人亦不爭執，見本院卷(一)第88頁反面）
          ，自屬有據，應予准許。
        交通費用：
          上訴人主張其因系爭車禍受傷，需搭乘計程車就醫治
          療，支出交通費用計8,800元（即以單趟365元計，共
          21趟）乙節，本院審酌上訴人因系爭車禍受有右大腿
          股骨幹骨折、右側肋骨第5、6、7、8根骨折等部位之
          傷勢，且需作鋼釘內固定手術（見原審卷第36至37頁
          之診斷證明書），故其顯有需搭乘計程車就醫之必要
          。查，原審以上訴人住於台北縣瑞芳鎮○里路7號，
          就診之基隆長庚醫院則位於基隆市○○路222號，兩
          者之距離為19041公尺，計程車基本車資70元可行1.5
          公里，每300公尺加計5元計算，車資單趟為365元，
          再依上訴人醫療收據所載其出院及就醫日期（即93年
          7月6日係出院僅1趟，同年7月13日、8月3日、8月24
          日、9月9日、9月21日、10月4日均係各2趟，見原審
          卷第27至32頁）計13趟為由，認被上訴人應給付上訴
          人計程車費用計4745元，並為被上訴人所不爭執（見
          本院卷(一)第89頁）；惟上訴人於93年8月7日因拔除鋼
          釘手術出院後，須於93年8月8日及8月9日至回診檢查
          （見原審卷第40至41頁之醫療費用收據），同年11月
          30日及12月21日亦需回院檢查傷勢，而此部分原審漏
          未計入，故本院認應再加計該4次就醫之8趟計程車費
          即2,920元。是上訴人主張被上訴人應給付其計程車
          費用計7,665元，尚屬有據，應予准許。至上訴人逾
          此所為請求，即非有據，應予駁回。
        看護費用：
          (甲)、住院期間：
              上訴人主張其自93年6月23日至7月6日住院期間
              僱請全日看護，支出看護費用計2萬5,200元乙情
              ，業據提出收據為證（見原審卷第44頁），且核
              其傷勢亦有僱請看護之必要（見原審卷第36頁之
              診斷證明書），是上訴人此部分之主張，自屬有
              據，應予准許。
          (乙)、出院期間：
              查，上訴人出院後因病情需要，須看護照顧1個
              月期間乙節，有卷附診斷證明書可稽（見原審卷
              第36頁），而上訴人住院後，係委由親友看護，
              雖無法提出支出單據，惟仍得比照一般看護情形
              ，認上訴人受有相當看護費之損害（最高法院89
              年度台上字第1749號及94年度台上字第1543 號
              判決意旨參照）。準此，本院審酌上訴人住院期
              間僱請專業之全日看護費係每日1800元，故以每
              日看護費1800元為計算標準為當。是上訴人主張
              應以每日2000元計算看護費云云，要無可取。是
              以，上訴人主張被上訴人應給付出院後之看護費
              用5萬4,000元，於法有據，應予准許。
        機車毀損費用：
          上訴人主張：伊因系爭機車業已全部毀損而受有損害
          3萬,200 元云云，固據提出估價單為證（見原審卷第
          45頁、第123頁）。然查，系爭機車並非上訴人所有
          ，而係訴外人林碧慧所有乙節，有卷附機器腳踏車新
          領牌照登記書、統一發票可參（見原審卷第120至121
          頁），則系爭機車毀損而受有損害之人應為系爭機車
          所有人林碧慧，並非上訴人。是上訴人主張：伊因系
          爭機車業已全部毀損而受有損害3萬,200 元云云，即
          無可採。
        綜上，上訴人因系爭車禍而受有財產上損害計24萬7,
          437元（計算式：32978＋3184＋124410＋7665＋792
          00＝247437）。
    (2)、非財產上損害部分：
        按不法侵害他人之身體、健康、名譽、自由、信用、隱
        私、貞操，或不法侵害其他人格法益而情節重大者，被
        害人雖非財產上之損害，亦得請求賠償相當之金額，民
        法第195條第1項前段定有明文。本院斟酌上訴人因系爭
        車禍而受有右大腿股骨幹骨折、外傷性顱內出血、前額
        撕裂傷、右側肋骨第5、6、7、8根骨折等傷害，並因縫
        合及骨折固定手術，先後住院治療2次（見原審卷第36
        至37頁之診斷證明書），出院後仍須僱請看護照顧1個
        月，並休養達3個月之傷勢以觀，其精神上所受之痛苦
        既深且鉅，並任職於保全公司（見原審卷第43頁之各類
        所得扣繳暨免扣繳憑單）；被上訴人則係公家機關等情
        狀（最高法院51年度台上字第223號判例意旨參照），
        認上訴人非財產之損害以50萬元為允當。
  3.按損害之發生或擴大，被害人與有過失者，法院得減輕賠償
    金額，或免除之，民法第217條第1項定有明文。如前所述，
    上訴人就系爭車禍發生既有50％之過失責任，則其請求金額
    予以核減後，應以37萬3,719元為當（計算式：247437＋500
    000＝747437，747437÷2≒373719，元以下4捨5入）。
  4.再按，保險人依本法規定給付之保險金，視為加害人或被保
    險人損害賠償金額之一部分；加害人或被保險人受賠償請求
    時，得扣除之，修正前強制汽車責任保險法第30條（94年2
    月5日修正後為同法第32條）定有明文。查，上訴人因系爭
    車禍受領強制汽車責任保險理賠金30萬5,868元（見原審卷
    第157頁之機車強制險投保理賠狀況回覆結果），並為上訴
    人所不爭執（見本院卷(二)第26頁），則上訴人所得請求金額
    扣除上列保險理賠金後，應為6萬7,851元（計算式：000000
    -000000＝67851）。
七、從而，上訴人本於國家賠償法第2條第2項規定，請求上訴人
    給付6萬7,851元，及自起訴狀繕本送達被上訴人翌日即94年
    10月27日（見原審卷第54頁）起算之法定遲延利息，為有理
    由，應予准許。至上訴人逾此所為請求，為無理由，應予駁
    回。原審就上開應准許部分，為上訴敗訴之判決，並駁回其
    假執行之聲請，尚有未洽，上訴意旨求予廢棄改判，為有理
    由，爰由本院予以廢棄改判如主文第2項所示。至於上訴人
    之請求不應准許部分，原判決為上訴人敗訴之判決，並駁回
    其假執行之聲請，經核於法並無不合，上訴意旨求予廢棄改
    判，為無理由，應駁回其上訴。
八、上訴人雖聲請(一)本院將系爭車禍再行送國立交通大學鑑定肇
    事原因，惟本件肇事原因既先後經台灣省台北縣區車輛行車
    事故鑑定委員會、台灣省車輛行車事故覆議鑑定委員會鑑定
    ，並經鑑定人陳幸忠到場證述明確，核無再行送鑑定之必要
    ；(二)傳訊證人吳天生證明看護費用每日應以2000元計算部分
    ，蓋因上訴人出院後之看護費用並未實際支出，僅係比照一
    般看護情形，認上訴人受有相當看護費之損害而命被上訴人
    賠償（最高法院89年度台上字第1749號判決意旨參照），故
    本院既已依職權核定每日看護費用為1800元，則自無再行傳
    訊證人吳天生之必要；另兩造其餘之攻擊或防禦方法，經本
    院審酌後，均認與本件之結論無涉，茲不再一一論述，併予
    敘明。
九、據上論結，本件上訴為一部有理由，一部無理由，依民事訴
    訟法第450條、第449條第1項、第79條但書，判決如主文。
中　　華　　民　　國　　96　　年　　11　　月　　27　　日
                    民事第十五庭
                        審判長法　官  林恩山
                              法  官  郭松濤
　　　　　　　　　　　　　　  法  官  楊絮雲
正本係照原本作成。
不得上訴。
中　　華　　民　　國　　96　　年　　11　　月　　28　　日
                              書記官  鄭淑昀
